【裁判字號】    97,上訴,2270
【裁判日期】    971009
【裁判案由】    偽造文書等
【裁判全文】
臺灣高等法院刑事判決                97年度上訴字第2270號
上  訴  人
即  被  告  甲○○
選任辯護人  陳培仁律師
上列上訴人因偽造文書等案件，不服臺灣基隆地方法院96年度訴
字第745號，中華民國97年3月25日第一審判決（起訴案號：臺灣
基隆地方法院檢察署95年度偵字第5376號），提起上訴，本院判
決如下：
    主  文
上訴駁回。
    事  實
一、緣甲○○自民國94年2 月10日起，在基隆市○○○路26號斯
    時居所，召集民間互助會，自任會首，每會每月新臺幣（下
    同）20,000元，共計36會（包括會首），採內標方式，自94
    年2月10日起，至97年1月10日止，每月10日在上開處所開標
    1 次。乃甲○○於上開互助會運作期間，因財務週轉困難，
    竟萌為自己不法所有之意圖及行使偽造私文書之概括犯意，
    先後於附表編號一至十三所示時間（即自94年3 月10日起，至
    95年6 月10日止），假冒附表編號一至十三所示活會會員名義
    ，在上址偽填標單，標單上記載編號一至十三被冒名者之投標
    金額（惟未記載該人姓名），以此方式連續13次偽造私文書
    後持以投標，足生損害於附表編號一至十三所示被冒名會員之
    財產權益，並連續13次藉被冒名會員名義得標，使被冒名之
    活會會員及其他活會會員陷於錯誤，先後交付如附表編號一
    至十三所示金額之會款。94年2月2日修正公布之刑法刪除關於
    連續犯之規定，並於95年7月1日起施行，甲○○猶基於為自
    己不法所有之意圖及行使偽造私文書之個別犯意，分別於附
    表編號十四至十七所示時間（95年7月10日、95年8月10日、95年
    9 月10日、95年10月10日），假冒附表編號十四至十七所示活會
    會員名義，在上址偽填標單，標單上記載編號十四至十七被冒名
    者之投標金額（惟亦未記載該人姓名），以此方式4 度偽造
    私文書後持以投標，足生損害於附表編號十四至十七所示被冒名
    會員之財產權益，且4 度均藉被冒名會員名義得標，致使被
    冒名之活會會員及其他活會會員陷於錯誤，先後交付如附表
    編號十四至十七所示金額之會款。累計甲○○如附表所示詐欺所
    得，達7,313,900 元。嗣上開互助會終因甲○○週轉不靈而
    於95年11月10日（第會）宣告停標，如附表所示之各該活
    會會員及其他未遭冒名亦尚未參與投標之活會會員始獲悉上
    情，推由己○○訴請究辦。
二、案經己○○訴由臺灣基隆地方法院檢察署檢察官偵查起訴。
    理  由
壹、程序部分
    查本案被告甲○○所犯者非為死刑、無期徒刑、最輕本刑為
    三年以上有期徒刑之罪或高等法院管轄第一審案件，其於原
    審準備程序進行中，已就被訴事實為有罪之陳述，經告知其
    簡式審判程序之旨，並聽取公訴人、被告及其辯護人意見後
    ，原審法院業依刑事訴訟法第273條之1第1 項規定，裁定由
    受命法官獨任以簡式審判程序進行本案之審理。又「被告以
    外之人於審判外之言詞或書面陳述，除法律有規定者外，不
    得作為證據」之規定，於法院以簡式審判程序處刑者，不適
    用之。刑事訴訟法第159條第2項前段定有明文，其乃不受傳
    聞證據法則拘束之例外性規定。準此，本案證人己○○、壬○○、癸○○、庚○○、戊○○、沈軒宏等於審判外之言詞
    或書面陳述，既未見有何不可信之情況，並由原審依簡式審
    判程序之調查，且被告及辯護人就上揭證人審判外陳述之證
    據能力，於本院復表明不加爭執之意，亦未於言詞辯論終結
    前聲明異議，揆諸上開說明及刑事訴訟法第159條第1項及第
    159之5等規定意旨，本案相關證人屬審判外之陳述，均有證
    據能力，可據為本案認定事實之依據，合先陳明。
貳、實體部分
一、上開事實，迭據被告甲○○於原審及本院審理時坦承不諱，
    核其重要情節，並與證人即被害人己○○、壬○○、癸○○
    、庚○○、戊○○、沈軒宏於司法警察、檢察事務官詢問時
    之證述內容相符，且有被告製作之互助會會單、本案活會會
    員依被告口述之不實資料而製作之活會會員名單（均載於本
    案活會會員所提供之互助會會單之上）、被告於事發後允諾
    償還項款之調解書、切結書，及被告製作並提交予本院之冒
    標名細等存卷可資佐證。又被告之自白中關於各次「冒標金
    額」、「冒標時間」暨「被冒標會員姓名」等情，與證人己○○、壬○○、癸○○、庚○○、戊○○、沈軒宏等於警詢
    中指訴之內容雖略有出入，惟衡諸被告既為會首，就本件互
    助會運作之詳細情形，原已較其他會員熟稔，矧其多次冒標
    ，前後歷時年餘，其他會員若非因被告週轉不靈宣告停標，
    始獲悉上情，否則猶懵然未覺，是以被告就自己各次冒標詐
    欺之細節，即其各次「冒標金額」、「冒標時間」暨「被冒
    標會員姓名」等情，應知之最詳，當較其他會員所述者翔實
    可採，參以被害人子○○、丑○○、己○○、癸○○、庚○○、戊○○、辛○○等於本院審理到庭陳述意見時，未對原
    審依據被告自白認定之冒標金額、時間及被冒標者等事項，
    有何異議或爭議，俱徵被告自白，與事實相符。此外，被告
    偽造會員標單持以投標，篡奪被冒名會員投標之權利，足生
    損害於被冒名會員之財產權益，灼然至明。被告如附表所示
    各次詐欺所得，經本院加總計算結果，達7,313,900 元。綜
    上，本案事證明確，被告犯行堪予認定，應依法論科。
二、被告如附表編號一至十三所示行為後，刑法於94年1月7日修正
    通過，於同年2月2日公布，並於95年7月1日施行。按行為後
    法律有變更者，適用行為時之法律，但行為後之法律有利於
    行為人者，適用最有利於行為人之法律，修正後刑法第2 條
    第1項定有明文。此條規定乃與刑法第1條罪刑法定主義契合
    ，而貫徹法律禁止溯及既往原則，係規範行為後法律變更所
    生新舊法律比較適用之準據法，是刑法第2 條本身雖經修正
    ，但刑法第2 條既屬適用法律之準據法，本身尚無比較新舊
    法之問題，應一律適用裁判時之現行刑法第2 條規定以決定
    適用之刑罰法律。又本次刑法修正之比較新舊法，應就罪刑
    有關之共犯、未遂犯、想像競合犯、牽連犯、連續犯、結合
    犯，以及累犯加重、自首減輕暨其他法定加減原因（如身分
    加減）與加減例等一切情形，綜其全部罪刑之結果而為比較
    （最高法院95年度第8 次刑庭會議決議參照）。茲就本件適
    用刑法法條新舊法比較之情形分論如下：
    (一)刑法第56條連續犯之規定業經本次修正刪除，於新法修正
      施行後，被告之數犯罪行為，即須分論併罰。此刪除雖非
      犯罪構成要件之變更，但顯已影響行為人刑罰之法律效果
      ，自屬法律有變更，依新法第2條第1項規定，比較新、舊
      法結果，以適用舊法較有利於被告。
    (二)刑法第339條第1項詐欺取財罪，法定刑為五年以下有期徒
      刑、拘役或科或併科一千元以下罰金。有關罰金刑之部分
      ，依刑法施行法第1條之1 第2項前段規定，應提高為30倍
      ，即新臺幣三萬元以下。修正前後有關罰金刑之最高額並
      無不同。然刑法第33條關於罰金數額之規定，由銀元一元
      以上，修正為新臺幣一千元以上。法律增修之結果，刑法
      第339條第1項之罪，選科及併科罰金刑由「銀元一千元以
      下罰金（銀元一元即新臺幣三元以上）」，提高為「新臺
      幣三萬元以下罰金（新臺幣一千元以上）」。新舊法比較
      結果，以舊法有利於被告。
    (三)修正前刑法第51條規定：「數罪併罰，分別宣告其罪之刑
      ，依左列各款定其應執行者：」其中第5 款規定：「宣告
      多數有期徒刑者，於各刑中之最長期以上，各刑合併之刑
      期以下，定其刑期。但不得逾二十年」修正後刑法第51條
      第5 款規定：「宣告多數有期徒刑者，於各刑中之最長期
      以上，各刑合併之刑期以下，定其刑期。但不得逾三十年
      。」兩者比較結果，修正後刑法並未較有利於行為人。
    本案如附表編號一至十三所示行為涉及法律變更之部分經新舊
    法綜合比較後，以舊刑法有利於被告，依新刑法第2條第1項
    前段規定，自應適用最有利於被告之舊刑法。至如附表編號
    十四至十七所示行為部分，其犯罪均於95年7月1日刑法修正施行
    後，因刑法已刪除連續犯之規定，參照最高法院95年度第 8
    次刑事庭會議決議五(四)「連續數行為而犯同一之罪名，均在
    新法施行前者，新法施行後，應依新法第二條第一項之規定
    ，適用最有利於行為人之法律。部分之數行為，發生在新法
    施行前者，新法施行後，該部分適用最有利於行為人之法律
    。若其中部分之一行為或數行為，發生在新法施行後者，該
    部分不能論以連續犯」之意旨，該部分既毋庸贅為新舊法比
    較，亦不能適用舊法論以連續犯，應分論併罰（最高法院96
    年度台上字第4804號判決及97年度台上字第4441號判決亦宣
    示相同意旨，可供參考），附此敘明。
三、按刑法第210 條偽造私文書罪，固須以無制作權之人，捏造
    或冒用他人名義而制作文書，並足以生損害於公眾或他人為
    要件，但此制作名義人，不以形式上表現於文書內為必要，
    倘依習慣或特約，諸如以言詞、動作、筆跡、內容、慣用語
    、特殊制作方式、專用信箋等方法，實質上使人得知係以他
    人名義所制作，足以表示一定用意之證明者，因已妨害該制
    作名義人之信用，可生損害於公眾或他人，依同法第220 條
    第1 項規定，仍應論以偽造準私文書罪，此觀之汽、機車引
    擎號碼，未必顯現該製造廠商名稱之文字，依最高法院66年
    臺上字第1961號判例意旨，皆以私文書論自明。茲以我國民
    間互助會，係由會首招募會員參加所組成，每於標會時，通
    常由欲標取會款之會員，在空白紙條上，或僅書立其姓名、
    綽號及數字者，甚或祗書寫數字而未書立其姓名、綽號，另
    以上開言詞等方法表示係何會員所出具者，如本件標單之情
    形，則依習慣或特約均足以辨明係該會員以所書數字為標息
    金額參加競標之標單，自應以私文書論（最高法院89年度臺
    上字第1319號判決意旨參照）。又會首於互助會進行中，假
    藉其他活會會員名義冒標，對活會會員應成立詐欺取財罪；
    至死會會員因無論何人得標，均負有繳納會款之義務，是縱
    有冒標情事，死會會員亦無陷於錯誤之可言，對死會會員尚
    不構成詐欺取財罪（最高法院83年度臺上字第4152號判決意
    旨參照）。核被告甲○○偽造會員標單，持以投標，足生損
    害於被冒名會員財產權益之行為，係犯刑法第216條、第210
    條行使偽造私文書罪；其偽造私文書後持以行使，偽造之低
    度行為應為行使之高度行為所吸收，不另論罪。被告基於為
    自己不法所有之意圖，冒名得標，致使被冒名活會會員及其
    他活會會員陷於錯誤而交付會款之行為，另犯刑法第339 條
    第1 項詐欺取財罪。被告各次冒標得款之詐欺取財犯行，係
    以一行為同時對多數活會會員而為詐欺，觸犯構成要件相同
    之罪名，為同種想像競合（刑法第55條有關想像競合之規定
    ，未經修正），其各次詐欺取財之犯行，胥依刑法第55條規
    定，從一詐欺取財罪論處。被告各次以一冒標行為同時觸犯
    行使偽造私文書罪及詐欺取財罪，為異種想像競合，均應依
    刑法第55條規定，從一較重之行使偽造私文書罪論處。被告
    如附表編號一至十三所示行使偽造私文書犯行間，時間緊接，
    所犯構成要件相同，顯係基於概括犯意反覆實施，為連續犯
    ，應依修正前刑法第56條規定，論以一罪，並加重其刑。如
    附表編號十四至十七所示犯行，各具獨立之犯意及行為，其犯罪
    時間均在95年7月1日刑法修正施行後，因刑法已刪除連續犯
    之規定，不能適用舊法論以連續犯，應予分論併罰。
四、原審經詳細調查及審理後，基於以上相同之認定，且引用刑
    法第2條第1項、第216條、第210條、第220條第1項（原判決
    漏載第1項，應予更正）、第339條第1 項、第55條，修正前
    刑法第56條、第51條第5 款，刑法施行法第1條之1，中華民
    國96年罪犯減刑條例第2條第1項第3款、第7條、第11條，審
    酌被告時值盛年、四肢健全，乃不思努力工作賺取所需，妄
    想以冒名投標方式對活會會員詐欺取財，法治觀念淡薄而待
    矯治，兼衡本案被害活會會員人數眾多及其被害金額不菲，
    尤以被告迄未賠償全部被害人（活會會員）所受損害，對被
    害人之財產權侵害至鉅（詳如附表之所示）、其犯罪手法對
    於整體社會治安所造成之危害，併考量被告生活狀況、智識
    程度、坦承犯行之犯後態度等一切情狀，分別就附表編號一
    至十三所示之連續行使偽造私文書部分量處有期徒刑一年十月
    ，就附表編號十四至十七所示4 起行使偽造私文書犯行，各宣告
    有期徒刑六月，並說明犯罪在96年4 月24日以前者，除中華
    民國96年罪犯減刑條例第3條第1項所列各罪經宣告死刑、無
    期徒刑或逾有期徒刑一年六月之刑而應不予減刑以外，其經
    宣告之有期徒刑、拘役或罰金各應依中華民國96年罪犯減刑
    條例第2條第1項減其刑期或金額二分之一，本案被告所涉各
    起犯行，犯罪時間均在96年4 月24日以前，其中附表編號一
    至十三所示之連續行使偽造私文書而以一罪論之犯行，據以處
    斷之「刑法第216條、第210條行使偽造私文書罪」固非中華
    民國96年罪犯減刑條例第3 條所列舉之罪名，然與其有裁判
    上一罪關係之「刑法第339條第1項詐欺取財罪」則為同條例
    第3條第1項第15款明定不予減刑之罪，宣告之有期徒刑復逾
    一年六月，依法院辦理96年減刑案件應行注意事項第10點規
    定（原判決漏載之，應予更正補載），尚無從邀此減刑之寬
    典；至附表編號十四至十七所示4 起行使偽造私文書犯行，雖與
    刑法第339條第1項詐欺取財罪有裁判上一罪關係，然各次犯
    行所宣告有期徒刑均未逾一年六月，仍應適用中華民國96年
    罪犯減刑條例第7條、第2條第1項第3款等規定，各減其刑期
    二分之一，依中華民國96年罪犯減刑條例第11條及修正前刑
    法第51條第5款，就被告附表編號十四至十七所示4起行使偽造私
    文書罪經減得之刑，與不應減刑部分即附表編號一至十三所示
    連續行使偽造私文書罪所處之刑，合併定其應執行刑而諭知
    應執行有期徒刑二年；復敘明本案互助會之標單，未據扣案
    ，且僅記載標息金額而無會員姓名之記載，其上無偽造之署
    押，無刑法第219 條沒收規定適用之餘地，標單既未扣案，
    衡以民間互助會於投標完成、確定得標會員後，標單通常多
    遭毀棄而未予保留之常情，認無依刑法第38條第1項第2款規
    定宣告沒收之必要而未併為沒收之諭知，認事用法並無不當
    ，量刑亦屬妥適。上訴意旨略以：被告係因個人資金週轉不
    靈，為渡過經濟難關，始起意冒標，其法敵對性極為輕違，
    客觀上亦有足以引起一般同情之處，犯後對於個人涉案情節
    ，亦無隱瞞，態度甚為良好，亦深感愧疚，確有與各被害人
    達成和解之誠意，原判決漏未審酌被告犯罪情節，客觀上尚
    有可為憫恕之處，認事用法有重大瑕疵存在，乃請求撤銷原
    判決，從輕量刑，並給予自新之機會云云。第按，量刑屬法
    院自由斟酌決定之職權，若無逾越法定刑度或顯然濫用權限
    之情形，即不得任憑己意指摘其不當或違法；查被告先後冒
    標詐取會款多次，非迫於貧病飢寒，乃圖資金週轉之便利，
    行為始自94年3 月10日，戢止於95年10月10日，前後歷時長
    達一年半，顯然無視法紀，漠視被害人權益，心存僥倖，反
    覆實施犯罪，惡性匪淺，而累計各次詐欺取財所得高達7,31
    3,900 元，要非戔戔之數，嚴重侵害被害人之財產權益，參
    以被害人子○○、丑○○、己○○、癸○○、庚○○、戊○○、辛○○等於本院審理時尚一致指稱被告犯後迄今，僅償
    付少數金額等語，實難認其犯罪有何特殊之原因與環境，在
    客觀上足以引起一般同情，亦難認其犯後已衷心悔悟，確無
    再犯之虞，能僅由刑罰之宣告而策其自新。矧原判決認事用
    法既無不當，於其科刑，亦已詳述其審酌之事項及理由，核
    無逾越法定刑度或顯然濫用權限之情形，復無畸重畸輕之失
    。上訴意旨猶恣意指摘原判決有重大瑕疵，量刑不當，求為
    輕判及緩刑之諭知，為無理由，應予駁回。
據上論結，應依刑事訴訟法第368條，判決如主文。
本案經檢察官侯千姬到庭執行職務。
中    華    民    國    97    年    10    月    9     日
                  刑事第十二庭審判長法  官  蔡永昌
                                    法  官  施俊堯
                                    法  官  蔡新毅
以上正本證明與原本無異。
如不服本判決，應於收受送達後十日內向本院提出上訴書狀，其
未敘述上訴之理由者並得於提起上訴後十日內向本院補提理由書
（均須按他造當事人之人數附繕本）。
                                    書記官  楊秋鈴
中    華    民    國    97    年    10    月    9     日
※附錄本案論罪科刑法條全文
刑法第216條
（行使偽造變造或登載不實之文書罪）
行使第 210 條至第 215 條之文書者，依偽造、變造文書或登載
不實事項或使登載不實事項之規定處斷。
刑法第210條
偽造、變造私文書，足以生損害於公眾或他人者，處五年以下有
期徒刑。
刑法第339條第1項
意圖為自己或第三人不法之所有，以詐術使人將本人或第三人之
物交付者，處五年以下有期徒刑、拘役或科或併科一千元以下罰
金。
※附表
┌──┬───────┬────┬─────┬─────────────┬─────────┐
│編號│被冒標會員姓名│得標日期│標      金│詐      欺      所      得│宣告罪名及應處刑罰│
│    │              │        │（新臺幣）│（活會會員交付之會款總額）│                  │
├──┼───────┼────┼─────┼─────────────┼─────────┤
│ 一 │  朱  銘  勇  │94.03.10│  2,100元 │（00000-0000）x（36-2+1） │甲○○連續行使偽造│
│    │              │(第２會)│          │  626,500元               │私文書，足以生損害│
├──┼───────┼────┼─────┼─────────────┤於他人，處有期徒刑│
│ 二 │  黃  瑞  芳  │94.05.10│  3,000元 │（00000-0000）x（36-4+1） │壹年拾月。        │
│    │              │(第４會)│          │  561,000元               │                  │
├──┼───────┼────┼─────┼─────────────┤                  │
│ 三 │  陳  麗  卿  │94.06.10│  3,500元 │（00000-0000）x（36-5+1） │                  │
│    │              │(第５會)│          │  528,000元               │                  │
├──┼───────┼────┼─────┼─────────────┤                  │
│ 四 │  戊  ○  ○  │94.07.10│  3,000元 │（00000-0000）x（36-6+1） │                  │
│    │              │(第６會)│          │  527,000元               │                  │
├──┼───────┼────┼─────┼─────────────┤                  │
│ 五 │  蕭  仕  欽  │94.08.10│  3,300元 │（00000-0000）x（36-7+1） │                  │
│    │              │(第７會)│          │  501,000元               │                  │
├──┼───────┼────┼─────┼─────────────┤                  │
│ 六 │  丙  ○  ○  │94.09.10│  3,200元 │（00000-0000）x（36-8+1） │                  │
│    │              │(第８會)│          │  487,200元               │                  │
├──┼───────┼────┼─────┼─────────────┤                  │
│ 七 │  何  飛  瓊  │94.11.10│  3,000元 │（00000-0000）x（36-10+1）│                  │
│    │              │(第１０會)│          │  459,000元               │                  │
├──┼───────┼────┼─────┼─────────────┤                  │
│ 八 │  丁  ○  ○  │94.12.10│  2,500元 │（00000-0000）x（36-11+1）│                  │
│    │              │(第會)│          │  455,000元               │                  │
├──┼───────┼────┼─────┼─────────────┤                  │
│ 九 │  辛  ○  ○  │95.01.10│  2,200元 │（00000-0000）x（36-12+1）│                  │
│    │              │(第會)│          │  445,000元               │                  │
├──┼───────┼────┼─────┼─────────────┤                  │
│ 十 │  柯  慶  盛  │95.02.10│  2,500元 │（00000-0000）x（36-13+1）│                  │
│    │              │(第會)│          │  420,000元               │                  │
├──┼───────┼────┼─────┼─────────────┤                  │
│ 十一 │  余  淑  真  │95.03.10│  2,100元 │（00000-0000）x（36-14+1）│                  │
│    │              │(第會)│          │  411,700元               │                  │
├──┼───────┼────┼─────┼─────────────┤                  │
│ 十二 │  乙  ○  ○  │95.04.10│  3,100元 │（00000-0000）x（36-15+1）│                  │
│    │              │(第會)│          │  371,800元（原判決誤載為 │                  │
│    │              │        │          │  871,800元，應予更正）   │                  │
├──┼───────┼────┼─────┼─────────────┤                  │
│ 十三 │  張  欒   │95.05.10│  3,100元 │（00000-0000）x（36-16+1）│                  │
│    │              │(第會)│          │  354,900元               │                  │
├──┼───────┼────┼─────┼─────────────┼─────────┤
│ 十四 │  丑  ○  ○  │95.07.10│  3,800元 │（00000-0000）x（36-18+1）│甲○○行使偽造私文│
│    │              │(第會)│          │  307,800元               │書，足以生損害於他│
│    │              │        │          │                          │人，處有期徒刑陸月│
│    │              │        │          │                          │，減為有期徒刑月│
│    │              │        │          │                          │。                │
├──┼───────┼────┼─────┼─────────────┼─────────┤
│ 十五 │  蕭  昭  玲  │95.08.10│  3,500元 │（00000-0000）x（36-19+1）│甲○○行使偽造私文│
│    │              │(第會)│          │  297,000元               │書，足以生損害於他│
│    │              │        │          │                          │人，處有期徒刑陸月│
│    │              │        │          │                          │，減為有期徒刑月│
│    │              │        │          │                          │。                │
├──┼───────┼────┼─────┼─────────────┼─────────┤
│ 十六 │  子  ○  ○  │95.09.10│  3,000元 │（00000-0000）x（36-20+1）│甲○○行使偽造私文│
│    │              │(第會)│          │  289,000元               │書，足以生損害於他│
│    │              │        │          │                          │人，處有期徒刑陸月│
│    │              │        │          │                          │，減為有期徒刑月│
│    │              │        │          │                          │。                │
├──┼───────┼────┼─────┼─────────────┼─────────┤
│ 十七 │  陳  芳  琪  │95.10.10│  3,000元 │（00000-0000）x（36-21+1）│甲○○行使偽造私文│
│    │              │(第會)│          │  272,000元               │書，足以生損害於他│
│    │              │        │          │                          │人，處有期徒刑陸月│
│    │              │        │          │                          │，減為有期徒刑月│
│    │              │        │          │                          │。                │
└──┴───────┴────┴─────┴─────────────┴─────────┘


司法院資訊處製作；財團法人民間司法改革基金會備份。
